行　政　法　院　判　決　　　　　　　　　　　　　　　八十八年度判字第八二號
　　原　　　告　甲○○
　　被　　　告　臺南市政府
右當事人間因建築法事件，原告不服內政部中華民國八十七年七月十日台八七內訴字
第八七○三七三七號再訴願決定，提起行政訴訟。本院判決如左︰
　　主  文
原告之訴駁回。
　　事  實
緣原告所有臺南市○○路八巷一號建築物地下第一層，七十一年使用執照原核准用途
為防空避難室，被告多次前往稽查發現，上開建築物未經申請核准領得變更使用執照
，供他人經營卡拉ＯＫ使用，被告認違反建築法第七十三條規定，乃依同法第九十條
規定以八十六年十二月二十七日南市工建字第四一七一二號函處原告新臺幣六萬元罰
鍰，並勒令停止使用。原告不服，循序提起訴願、再訴願，均遭決定駁回，遂提起行
政訴訟。茲摘兩造訴辯意旨如次：
原告起訴意旨略以︰一、原告所有台南市○○路八巷一號建築物地下第一層，原使用
執照為防空避難室，於屢次向台南市政府工務局申請用途變更，屢次遭受刁難，理由
為一樓供大樓共同使用之汽車停車場遭少數住戶占用擅自隔間出租他人做為店舖及法
定空地遭住戶變更使用，而駁回原告系爭地下室用途變更之申請。惟查系爭地下室一
切固定設備未達六分之一，而且坐落商業區，依法應可申請用途變更，被告對於一樓
停車場及法定空地遭住戶變更使用，並未確實執行，藉口須斟酌妨害公共設施之興建
、危害公共安全、拆除機具及人力因素依序拆除，而未本於職權，依建築法關於使用
管理監督權責規定辦理，並執為駁回原告系爭地下室用途變更申請之理由，實難令人
心服。二、原告依據建築技術規則第一四二條第一項第六款規定：「供防空避難設備
使用之樓層面積達到二百平方公尺，以兼作停車空間為限（一樓面積符合規定）未達
二○○平方公尺「得」兼作他種用途、其使用限制由直轄市、縣市政府定之」另查防
空避難設備管理維護執行要點第六條：公寓大廈以「外」建築物申請利用防空地下室
開設對外臨時營業場所，須遵守下列規定：「一供防空避難設備．．．「未」達二百
平方公尺「得」兼作他種用途．．．但不得違反．．．法令」，原告依上述法令符合
規定，但屢遭刁難，台南市政府工務局承辦人，指示須連公共設施一併申請用途變更
，但公共設施係「實際」裝設大樓公共及各樓層之抽水站、電燈表位置、防爆裝置、
高壓電供電系統，事實上不可能由原告擅自「竊佔」，而且竊佔申請用途設計變更係
實質違法。請撤銷原處分及一再訴願決定等語。
被告答辯意旨略以︰一、原告甲○○所有台南市○○路八巷一號建築物地下第一層，
經查本案標的建物地下室原用途係為防空避難室，惟目前擅自經營卡拉ＯＫ，顯與規
定不符。經被告6.八四南市工建字第二一一○四號、3.八五南市工建字第○
九二九九號、11.6.八五南市工建字第三七三一○號及12.八六南市工建字第四一
七一二號函均依建築法第七十三條及九十條規定處罰鍰在卷。二、依建築技術規則第
五十九條規定：建築物新建、改建、變更用途增建部分，依都市計畫法令之規定設置
停車空間，另依都市計畫法台灣省施行細則第三十條規定使用分區之建敝率不得超過
住宅區百分之六十、商業區百分之八十，其餘應留設法定空地之規定。三、上開建築
物未經申請辦理變更使用執照用途擅自違規使用，被告當依建築法第七十三條規定：
「建築物非經領得使用執照，不准接水接電或申請營業登記及使用，非經領得變更使
用執照不得變更其使用」暨同法第九十條規定：「違反第七十三條後段規定擅自變更
使用者，處建築物所有權人或使用人新台幣六萬元以上三十萬元以下罰鍰，並勒令停
止使用。得以補辦手續者，令其限期補辦手續，不停止使用或逾期不補辦者得連續處
罰」辦理。四、至於違規使用部分，公權力機關雖本於職責應強制執行，但如因礙於
人力物力因素未強制執行之前仍應自行改善完竣才可辦理變更使用執照。綜上，原告
之訴顯無理由，請予駁回等語。
    理  由
按「建築物非經領得使用執照，不准接水、接電或申請營業登記及使用；非經領得變
更使用執照，不得變更其使用。」、「違反第七十三條後段規定擅自變更使用者，處
建築物所有權人或使用人新台幣六萬元以上三十萬元以下罰鍰，並勒令停止使用。得
以補辦手續者，令其限期補辦手續，不停止使用或逾期不補辦者得連續處罰。」建築
法第七十三條、第九十條第一項定有明文，又「建築法第九十條擅自變更使用之罰鍰
，其建築物所有權人與使用人同為一人者，處罰所有權人；雖非同一人，而擅自變更
使用，係屬建築物所有權人本人之行為，或經其同意，或基於建築物所有權人與使用
人契約約定者亦同；其出於使用人自己之作為者，處罰使用人。」亦經內政部七十四
年二月九日台內營字第二九○○九六號函釋在案。本件原告所有臺南市○○路八巷一
號建築物地下第一層用途為防空避難室，有被告核准七一南工字第七二八一○號使用
執照影本附訴願卷可稽，惟系爭地下室供人違規經營卡拉ＯＫ使用，經被告分別以八
十年五月九日、同年十月十二日南市工建字第二二五○五號及一○七五二號函裁處使
用人鄭秀清罰鍰五萬四千銀圓並令應即停止使用（違規使用系爭地址經營蓉蓉卡拉Ｏ
Ｋ）、八十五年三月二十一日八五南市工建字第○九二九九號函裁處使用人陳麗雲新
台幣六萬元罰鍰並停止使用（違規使用系爭地址經營蓉蓉卡拉ＯＫ）、八十五年十一
月六日八五南市工建字第三七三一○號函裁處使用人王天明新台幣六萬元罰鍰並停止
使用（違規使用系爭地址經營蓉蓉卡拉ＯＫ），有各該函附可稽，惟原告仍未辦理
變更使用執照，繼續供他人經營卡拉ＯＫ，被告乃再以八十六年十二月二十七日南市
工建字第四一七一二號函處原告新台幣六萬元，並勒令停止使用，揆諸首揭規定，並
無不合，一再訴願決定遞予維持，亦無不當。原告訴稱伊曾多次委託建築師申請系爭
地下室用途變更，均被駁回，駁回理由係以一樓違章變更使用、停車場變更使用及法
定空地部分遭住戶擅自搭蓋建築，經屢次正式公函告發，被告並未確實執行，致駁回
之原因仍在，並非原告不予申請；及依建築技術規則第一百四十二條第一項第六款規
定，其申請變更應予准許云云。查原告申請系爭建築物地下第一層變更使用，而依其
（）南工字第七二八一○號使用執照所載用途為防空避難室，面積為二九六．一七
平方公尺，被告以其面積已逾二○○平方公尺，依建築技術規則建築設計施工編第一
四二條第一項第六款規定，以兼作停車空間為限，而未准予變更，有被告八十七年三
月十九日八七南市工建字第六九七二七號函、八十七年四月九日八七南市工建字第七
四三八四號函附訴願卷可稽，原告稱係因一樓停車場變更使用及法定空地有人擅自搭
建而駁回其地下室用途變更之申請，並未舉證以實其說，則被告於查獲現場違規經營
卡拉ＯＫ，爰以違反建築法第七十三條規定並依同法第九十條第一項規定處罰，並無
違誤，其起訴意旨，非有理由，應予駁回。
據上論結，本件原告之訴為無理由，爰依行政訴訟法第二十六條後段，判決如主文。
中    華    民    國     八十八      年      一      月     二十一      日
                    行 政 法 院 第 三 庭
                                審 判 長 評  事      曾  隆  興
                                         評  事      趙  永  康
                                         評  事      高  啟  燦
                                         評  事      蔡  進  田
                                         評  事      鄭  淑  貞
右  正  本  證  明  與  原  本  無  異
                                         法院書記官  阮  桂  芬
中    華    民    國     八十八      年      一      月     二十一      日
